【裁判字號】    98,訴,1470
【裁判日期】    990727
【裁判案由】    誣告
【裁判全文】
臺灣高雄地方法院刑事判決              98年度訴字第1470號
公  訴  人  臺灣高雄地方法院檢察署檢察官
被      告  戊○○
選任辯護人  洪仁杰律師（法扶）
上列被告因誣告案件，經檢察官提起公訴（97年度偵字第29154
號），本院判決如下：
    主  文
戊○○犯誣告罪，處有期徒刑伍月；緩刑貳年。
    事  實
一、戊○○於民國95年4 月1 日，在高雄縣鳳山市○○○路143
    號之僑品電腦資訊股份有限公司（下稱僑品公司）購買華碩
    電腦1 台（起訴書誤載為2 台，應予更正），價金為新臺幣
    （下同）38,360元，並於當日簽訂臺灣永旺財務服務股份有
    限公司（下稱永旺公司）分期付款契約書及簽發本票1 張（
    發票金額：38,360元；付款地︰臺北市○○區○○路87號5
    樓；付款處所︰永旺公司），用以向永旺公司貸款而清償向
    僑品公司購買上開電腦之貨款。嗣戊○○並未依約履行分期
    付款債務，僅於95年5 月8 日、16日分別匯款1,000 元、2,
    197 元予永旺公司，共償還債務3,197 元，尚積欠35,163元
    ，永旺公司為確保債權，遂於同年9 月28日向臺灣臺北地方
    法院（下稱臺北地院）聲請本票裁定（聲請金額為35,156元
    ），經該院於95年10月2 日，以95年度票字第114702號裁定
    准許，於96年4 月27日裁定確定；永旺公司再於96年6 月3
    日，向臺灣高雄地方法院民事執行處以上開裁定為執行名義
    ，聲請對戊○○為強制執行（96年度執字第60460 號），並
    依法扣押、移轉戊○○對於第三人京城大飯店股份有限公司
    之薪資債權予永旺公司，戊○○知悉上情後，隨即提起債務
    人異議之訴，亦遭本院於96年9 月20日以96年度雄簡字第67
    63號判決駁回；永旺公司嗣於97年1 月15日收取最後一次薪
    資債權而執行完畢。
二、戊○○因不甘心遭受強制執行，竟於96年8 月（起訴書誤載
    為97年1 月）起，陸續對丁○○、甲○○、森美術、西川敏
    也等4 人提出如附表一所示之告訴，先後經臺灣高雄地方法
    院檢察署（下稱高雄地檢署）檢察官調查後，以罪嫌不足為
    不起訴處分，或以查無具體犯罪事實而為行政簽結，亦即並
    無任何新事實、新證據足認如該附表所示之人涉有犯罪。戊○○明知丁○○、甲○○、森美術、西川敏也等4 人並無詐
    欺取財、偽造文書、侵占、恐嚇取財、偽證、誣告、妨害名
    譽、詐術使人損害財產之犯行，竟基於意圖他人受刑事處分
    之誣告犯意，又於如附表二所示之時間，針對與附表一相同
    之事實，接續對丁○○、甲○○、森美術、西川敏也等4 人
    提出告訴，嗣迭經高雄地檢署檢察官先後為如附表二所示之
    行政簽結，始悉上情。
三、案經丁○○訴由臺灣高雄地方法院檢察署檢察官及該署檢察
    官自動檢舉偵查起訴。
    理  由
壹、程序部分：
    按被告以外之人於審判外之陳述，雖不符前4 條（即刑事訴
    訟法第159 條之1 至之4） 之規定，而經當事人於審判程序
    同意作為證據，法院審酌該言詞陳述或書面陳述作成時之情
    況，認為適當者，亦得為證據。當事人、代理人或辯護人於
    法院調查證據時，知有第159 條第1 項不得為證據之情形，
    而未於言詞辯論終結前聲明異議者，視為有前項之同意，刑
    事訴訟法第159 條之5 定有明文。經查，檢察官、被告戊○○於本院言詞辯論終結前，就本判決所引用下列各項屬於審
    判外陳述之證據，知有第159 條第1 項不得為證據之情形，
    均未聲明異議，且本院審酌該證據作成情況均無不適當之情
    形，是依上開規定，認得作為本案證據。
貳、實體部分：
一、訊據被告戊○○固坦承有於上開時間，對丁○○、甲○○、
    森美術、西川敏也等4 人（下稱丁○○等4 人）分別提起如
    附表一、二所示之告訴，並經高雄地檢署檢察官為不起訴處
    分或行政簽結之事實，惟矢口否認有何誣告之犯行，辯稱：
    伊未曾向僑品公司購買任何電腦，係因看報紙廣告得知協建
    公司可協助處理信用卡卡債問題，遂於95年3 月31日，至高
    雄市○○○路46號2 樓之協建公司，並依該公司人員指示，
    交付中國信託商業銀行之信用卡3 張、身分證、駕照影本等
    予承辦人員，再填寫上開永旺公司分期付款契約書及本票，
    擬以購買電腦名義貸款而辦理信用卡債務代償；惟嗣後該卡
    債問題未獲解決，伊至上開地點亦找不到原承辦人，反而接
    獲永旺公司持上開分期付款契約書及本票對伊強制執行，始
    發覺受騙；伊為洗刷冤屈、維護自身權益，始陸續對本案相
    關之人提出告訴云云。被告之辯護人則為被告辯以：依卷附
    東昇展業公司黃修偉之名片、代保管有價證券證明書及證人
    吳健仁之證言，足認被告確於上開時、地至協建公司辦理信
    用卡代償，且被告於遭詐騙後，因急於主張權利，又不諳法
    令而胡亂對所有列名於強制執行及相關文件之人全部提起告
    訴，故被告並無誣告之故意云云。經查：
  (一)被告於95年4 月1 日，在高雄縣鳳山市○○○路143 號之僑
    品公司購買華碩電腦1 台，價金為38,360元，並於當日簽訂
    永旺公司分期付款契約書及簽發上開本票1 張，用以向永旺
    公司貸款而清償向僑品公司購買上開電腦之貨款；嗣被告並
    未依約履行分期付款債務，僅於95年5 月8 日、16日分別匯
    款1,000 元、2,197 元予永旺公司，共償還債務3,197 元，
    尚積欠35,163元，永旺公司為確保債權，遂於同年9 月28日
    向臺北地院聲請本票裁定（聲請金額為35,156元），經該院
    於95年10月2 日以95年度票字第114702號裁定准許，於96年
    4 月27日裁定確定；永旺公司再於96年6 月3 日，向本院民
    事執行處以上開裁定為執行名義，聲請對被告為強制執行（
    96 年 度執字第60460 號），並依法扣押、移轉被告對於第
    三人京城大飯店股份有限公司之薪資債權予永旺公司，被告
    隨即提起債務人異議之訴，亦遭本院於96年9 月20日以96年
    度雄簡字第6763號判決駁回；永旺公司嗣於97年1 月15日收
    取最後一次薪資債權而執行完畢等情，業據證人丁○○、甲○○於偵查及本院審理時證述明確（見影卷第5 至8 、14、
    15、106 至108 、155 至157 頁；院二卷第100 至103 頁）
    ；復有永旺公司分期付款契約書及本票影本、被告之身分證
    、汽車駕照、中國信託商業銀行信用卡影本、統一發票、臺
    北地院95年度票字第114702號裁定、本院96年度雄簡字第67
    63號判決、本院96年7 月5 日96執字第60460 號執行命令、
    被告扣薪計算表、僑品公司與永旺公司簽訂之應收帳款買賣
    契約等件存卷可查（見偵一卷第4 至10、82至84頁；偵二卷
    第24、25頁；影卷第21至28、149 、150 頁），是上開事實
    均堪認定。又被告於96年8 月起，陸續對丁○○、甲○○、
    森美術、西川敏也等4 人提起如附表一所示之告訴，先後經
    高雄地檢署檢察官以罪嫌不足為不起訴處分，或以查無具體
    犯罪事實而為行政簽結；被告仍於如附表二所示之時間，針
    對與附表一相同之事實，接續對丁○○、甲○○、森美術、
    西川敏也等4 人提起告訴，亦經高雄地檢署檢察官先後為如
    附表二所示之行政簽結等情，為被告所不爭執（見院一卷第
    133 頁）；復有如附表一、二所示之不起訴處分書、檢察官
    行政簽結文書、告訴狀、偵查筆錄等件在卷可稽（見偵一卷
    第13至19頁；偵三卷第1 至3 頁；偵五卷第1 至3 頁；偵八
    卷第4 至6 、27至29頁），則上開事實亦堪信為真。
  (二)被告固以上開情詞置辯，並提出東昇展業公司黃修偉之名片
    、代保管有價證券證明書，及以證人吳健仁之證言，欲證明
    其係因前往協建公司辦理信用卡債務代償，不慎受騙致簽發
    上開本票之事實。惟查，被告於偵查時供稱：「（永旺公司
    ）分期付款契約書不是伊寫的，本票不是伊簽的」、「伊之
    前交易時，信用卡是交給甲○○，但後來卻是丁○○來跟伊
    要錢」、「伊認為是甲○○施用詐術，在95年3 月31日甲○○說可以幫伊代償卡債，卡債是4 萬元，她說可以利用買電
    腦的方式幫伊提高伊中國信託信用卡額度為5 萬元，伊當時
    就先支付32,603元作為買電腦的費用，甲○○說伊信用卡先
    放在她那邊，之後會通知伊，她是說伊在她那邊處理，既可
    以還卡債又可以提高信用卡額度」等語（見影卷第19、102
    頁）；惟於本院審理時卻供稱：「當天伊去協建公司時，沒
    有遇到過甲○○」、「伊在協建公司做信用卡代償，該公司
    有說要繳保證金，金額不太清楚，伊記得好像拿1,000 元給
    對方」等語（見院二卷第207 、269 頁背面）。綜觀被告之
    上開供述，可知其對於於上開時、地至協建公司時，是否
    有簽署永旺公司分期付款契約書及本票？是否有見到甲○○？究竟係交付1,000 元或32,603元予協建公司承辦人員
    等節，均前後供述不一，則其上開所辯是否為真，誠值懷疑
    。又依法務部調查局96年12月25日調科貳字第0960055488 0
    號鑑定書（見影卷第9 、10頁），足證永旺公司分期付款契
    約書及本票上之「戊○○」署名，均為被告自行簽署，被告
    於本院審理時對此亦不爭執（見院二卷第266 頁背面）；況
    倘如被告所稱：係遭協建公司詐騙，伊並未向僑品公司購買
    電腦，亦未向永旺公司貸款云云，則被告豈有於95年5 月8
    日、16日先後匯款1,000 元、2,197 元予永旺公司，以償還
    貸款之可能？是被告上開所辯，顯與事實不符，自不足採信
    。
  (三)再被告於偵查時固指稱：伊在復興二路46號簽署分期付款契
    約書時，有看過在庭之吳健仁等語（見影卷第166 、167 頁
    ）。然查，證人吳健仁於偵查時證稱：「伊和歐展宏合開一
    家協建有限公司」、「（為何當被告在協建公司簽分期付款
    契約書時你會在場？）那是伊的公司，伊會在場是當然的，
    但伊對被告一點印象都沒有」、「協建公司沒有辦理信用卡
    代償業務，伊等只做電腦組裝業務及廣告看板」、「伊沒看
    過被告所有之中國信託3 張信用卡寄付給協建公司」等語（
    見影卷第118 、167 頁）；核與證人歐展宏於偵查時證稱：
    「伊和吳健仁合開一家協建有限公司」、「協建公司沒有在
    幫人做信用卡餘額代償或借錢」等語（見影卷第114 、115
    頁）相符，是證人吳健仁固坦承為協建公司之負責人，然並
    未證稱有在該公司見過被告，或由該公司替被告辦理信用卡
    代償業務，應屬無疑。又觀之被告提出之「代保管有價證券
    證明書」1 紙（見影卷第162 頁），其上雖載明：「台端同
    意將『中國信託3 張卡』寄付『協建』暫時保管，亦雙方達
    成共識，特立此書，以茲證明，不得異議」等語；惟查，該
    證明書上之立據人欄，署名為「戊○○」及其身分證字號、
    行動電話號碼之情，為被告所自承（見院二卷第270 頁），
    並有和信電訊門號申登人資料1 份在卷可證（見院二卷第10
    5 、106 頁），可知於該代保管有價證券證明書上，僅有被
    告之姓名、身分證字號及聯絡資料，並未有任何協建公司承
    辦人員之署名或用印；而被告於本院審理時亦供稱：伊交付
    1,000 元予協建公司人員並未開立收據等語（見院二卷第27
    0 頁），是上開證明書尚不足以證明被告有委託協建公司辦
    理信用卡代償之事實。至被告雖提出東昇展業公司黃修偉之
    名片1 紙，仍無法證明吳健仁或協建公司人員有替其辦理信
    用卡代償。綜上各情，依東昇展業公司黃修偉之名片、代保
    管有價證券證明書及證人吳健仁之證言，尚不足以證明被告
    並未向永旺公司貸款以向僑品公司購買電腦1 台，而係因委
    託協建公司辦理信用卡代償，致受騙簽署上開本票之事實，
    是被告及其辯護人上開所辯，均不足為其有利之認定。
  (四)又按誣告罪之成立，須以被誣告之人因虛偽之申告，而有受
    刑事或懲戒處分之危險為其要件，故若以不能構成犯罪或懲
    戒處分之事實誣告他人者，雖意在使人受刑事或懲戒處分，
    亦不能成立犯罪。即誣告罪之成立，須其申告之內容出於憑
    空捏造；若所告尚非全然無因，衹因缺乏積極之證明，致被
    誣告人不受訴追處罰者，尚難遽以誣告論罪，最高法院97年
    臺上字第3584號判決意旨參照。再告訴人所訴事實，不能證
    明其係實在，對於被訴人為不起訴處分確定者，是否構成誣
    告罪，尚應就其有無虛構誣告之故意以為斷，最高法院59年
    臺上字第581 號判例可資參照。查被告於96年8 月起，陸續
    對丁○○等4 人提出如附表一所示之告訴，先後經高雄地檢
    署檢察官調查後，為不起訴處分或行政簽結，已如上述，則
    被告至此應已明知丁○○等4 人並無詐欺取財、偽造文書、
    侵占、恐嚇取財、偽證、誣告、妨害名譽、詐術使人損害財
    產等犯行，竟仍於如附表二所示之時間，就附表一相同之事
    實，一再對丁○○、甲○○、森美術、西川敏也等4 人提起
    如附表二所示之告訴，是其就如附表二之申告事項，自不得
    謂為不知或疏失，而與上開判例意旨所稱尚非全然無因，缺
    乏積極證明之情形，尚屬有間。準此，被告意圖他人受刑事
    處分，已甚灼然；且其對告訴人丁○○等4 人提出如附表二
    所示之告訴，足以使檢察官誤認丁○○等4 人有該附表所示
    之犯行而為刑事處分之虞，自應構成誣告罪責。
  (五)綜上所述，本件事證明確，被告上揭誣告之犯行堪以認定，
    應予依法論科。
二、核被告所為，係犯刑法第169 條第1 項之誣告罪。又被告於
    於97年7 月9 日、14日，各以一狀誣告丁○○、西川敏也等
    人，僅成立一個誣告罪，無適用刑法第55條想像競合從一重
    處斷之餘地（最高法院49年度台上字第883 號判例意旨參照
    ）；另被告於97年7 月9 日、14日、同年9 月24日就同一事
    件多次誣告丁○○等4 人之犯行，均係於密切接近之時、地
    實施，侵害同一法益，各行為之獨立性極為薄弱，且均係出
    於同一誣告他人犯罪之目的，依一般社會健全觀念，在時間
    差距上，難以強行分開，均應視為數個舉動之接續施行，合
    為包括之一行為予以評價，均為接續犯。爰審酌被告明知丁○○僅為永旺公司之訴訟代理人、森美術及西川敏也2 人係
    永旺公司之前後任董事長、甲○○則為永旺公司分期付款契
    約書之經辦人，上4 人於被告提告前均未與被告有直接接觸
    ，且檢察官已認定告訴人丁○○等4 人並無詐欺取財、偽造
    文書、侵占、恐嚇取財、偽證、誣告、妨害名譽、詐術使人
    損害財產等犯行，並對丁○○等4 人為如表一所示之不起訴
    處分或行政簽結，竟因不甘心遭受強制執行，而一再重複對
    丁○○等4 人提出如附表二所示之刑事告訴，有使他人受刑
    事處分之虞，嚴重危害國家刑罰追訴權之正當、正確之行使
    ，而使他人有遭受不當追訴、審判之虞，所為實有不該；惟
    念告訴人丁○○已於97年12月30日偵查時當庭表示撤回告訴
    及願意原諒被告，不願再追究等情（見偵一卷第68頁），暨
    其犯罪之動機、目的、手段等一切情狀，爰量處如主文所示
    之刑。末查，被告未曾因故意犯罪受有期徒刑以上刑之宣告
    等情，有臺灣高等法院被告前案紀錄表在卷可參，其因一時
    失慮，偶罹刑典，經此偵審程序及罪刑之宣告，應能知所警
    惕，信無再犯之虞，本院認所宣告之刑以暫不執行為適當，
    爰併予宣告緩刑2 年，以啟自新。
據上論斷，應依刑事訴訟第299 條第1 項前段，刑法第169 條第
1 項，第74條第1 項第1 款，判決如主文。
本案經檢察官乙○○到庭執行職務。
中    華    民    國    99    年    7    月    27    日
                  刑事第二庭  審判長法  官  吳進寶
                                    法  官  陳俊宏
                                    法  官  羅立德
以上正本證明與原本無異。
如不服本判決應於收受送達後10日內向本院提出上訴書狀，並應
敘述具體理由；如未敘述上訴理由者，應於上訴期間屆滿後20日
內向本院補提理由書（均須按他造當事人之人數附繕本）「切勿
逕送上級法院」。
中    華    民    國    99    年    7    月    27    日
                                    書記官  林慧君
附表一：
┌──┬────┬─────────┬─────────┐
│編號│姓名    │與被告分期付款購買│高雄地檢署檢察官偵│
│    │        │電腦乙案之關係    │查結果            │
├──┼────┼─────────┼─────────┤
│ 1  │丁○○  │本院96年度雄簡字第│97年6月30日以96年 │
│    │        │6763號案永旺公司之│度他字第9657號為行│
│    │        │訴訟代理人        │政簽結            │
├──┼────┼─────────┼─────────┤
│ 2  │甲○○  │僑品公司分期付款契│97年8月25日以97年 │
│    │        │約書之經辦人      │度偵字第21944 號為│
│    │        │                  │不起訴處分        │
├──┼────┼─────────┼─────────┤
│ 3  │丙○○  │永旺公司於96年7 月│97年4月28日以97年 │
│    │        │之前之董事長      │度偵字第9626號為不│
│    │        │                  │起訴處分          │
├──┼────┼─────────┼─────────┤
│ 4  │西川敏也│永旺公司於96年7 月│97年2月28日以96年 │
│    │        │之後之董事長      │度偵字第28343、283│
│    │        │                  │44號為不起訴處分  │
└──┴────┴─────────┴─────────┘
附表二︰
┌──┬────┬──────┬────┬─────────────┐
│編號│誣告對象│被告重複提出│案由    │高雄地檢署檢察官偵查結果  │
│    │        │告訴之時間  │        │                          │
├──┼────┼──────┼────┼─────────────┤
│ 1  │丁○○  │97年7 月9 日│偽造文書│97年10月6 日以97年度他字第│
│    │        │、14 日     │、詐欺  │5310號、第5474號為行政簽結│
├──┼────┼──────┼────┼─────────────┤
│ 2  │甲○○  │97年9月24日 │偽證    │97年10月6 日以97年度他字第│
│    │        │            │        │7585號為行政簽結          │
├──┼────┼──────┼────┼─────────────┤
│ 3  │丙○○  │97年7月9日  │偽造文書│97年10月6 日以97年度他字第│
│    │        │            │、詐欺  │5310號為行政簽結          │
├──┼────┼──────┼────┼─────────────┤
│ 4  │西川敏也│97年7 月9 日│偽造文書│97年10月6 日以97年度他字第│
│    │        │、14 日     │、詐欺  │5310號、第5474號為行政簽結│
└──┴────┴──────┴────┴─────────────┘
附錄本判決論罪科刑法條全文:
刑法第169條：
意圖他人受刑事或懲戒處分，向該管公務員誣告者，處 7 年以下
有期徒刑。
意圖他人受刑事或懲戒處分，而偽造、變造證據，或使用偽造、
變造之證據者，亦同。

司法院資訊處製作；財團法人民間司法改革基金會備份。
